臺灣屏東地方法院刑事判決　　　　　　　99年度交易字第16號
公　訴　人　臺灣屏東地方法院檢察署檢察官
被　　　告　黃勝發
選任辯護人　陳世明律師
上列被告因過失傷害案件，經檢察官提起公訴（98年度偵字第43
73號 ），本院判決如下：
    主  文
黃勝發無罪。
    理  由
一、公訴意旨以：被告黃勝發於民國98年1 月29日零時許，駕駛
    車牌號碼VM-285號自用大貨車，沿屏東縣新園鄉○○路由南
    向北行駛，行至該路段五房幹23號電桿處，本應注意轉彎車
    應讓直行車先行，而依當時天候晴、路面無缺陷、無障礙物
    及視距良好等情況，並無不能注意之情事，竟疏未注意即貿
    然左轉，適其後方有騎乘車牌號碼PAI-406 號重型機車同向
    直行之周天輕，亦疏未注意車前狀況，兩車遂因閃剎不及於
    上開地點發生碰撞，致周天輕當場人車倒地，受有急性頸椎
    損傷併頸椎第3 節至第7 節脊隨挫傷等重大不治之傷害，案
    經周天輕訴請偵辦，因認被告涉犯刑法第284 條第1 項後段
    之過失致重傷罪嫌等語。
二、按「犯罪事實應依證據認定之，無證據不得認定犯罪事實」
    、「不能證明被告犯罪者，應諭知無罪之判決」，刑事訴訟
    法第154 條第2 項、第301 條第1 項分別定有明文。申言之
    ，犯罪事實之認定應憑證據，如未能發現相當證據，或證據
    不足以證明，自不能以推測或擬制之方法，作為裁判基礎（
    最高法院40年台上字第86號判例意旨參照）；且認定犯罪事
    實所憑之證據，雖不以直接證據為限，間接證據亦包括在內
    ，然而無論直接證據或間接證據，其為訴訟上之證明，須於
    通常一般之人均不致有所懷疑，而得確信其為真實之程度者
    ，始得據為有罪之認定，倘其證明尚未達到此一程度，而有
    合理之懷疑存在而無從使事實審法院得有罪之確信時，即應
    由法院為諭知被告無罪之判決（最高法院76年台上字第4986
    號判例意旨參照）。再者，檢察官對於起訴之犯罪事實，仍
    應負提出證據及說服之實質舉證責任。倘其所提出之證據，
    不足為被告有罪之積極證明，或其指出證明之方法，無從說
    服法院以形成被告有罪之心證，基於無罪推定之原則，自應
    為被告無罪判決之諭知（參照最高法院92年台上字第128 號
    判例意旨）。
三、本件公訴意旨認被告涉有過失致重傷罪嫌，無非以被告於警
    詢之供述，證人即告訴人周天輕、目擊車禍發生之倪鶯玲之
    證述，道路交通事故現場圖、道路交通事故調查報告表(一)(二)
    、車禍現場照片，屏東基督教醫院診斷證明書與該院98年7
    月28日屏基醫急第9807069 號函（含神經外科醫師回函與病
    歷資料），及臺灣省車輛行車事故覆議鑑定委員會覆議字第
    98 1105 號覆議意見書與該會覆議字第0986204633號函等件
    為其主要論據。
四、訊據被告堅詞否認有被訴過失致重傷之犯行，辯稱：伊是冤
    枉的，告訴人周天輕騎乘機車並不是跟在伊所駕自用大貨車
    正後面，且那時路燈沒有亮，伊要轉彎的時候，已打了方向
    燈，也有看外面，並沒有看到車子外面有類似移動的物體，
    也沒看到告訴人，且伊所駕車輛已全部轉入對向車道，告訴
    人才撞到伊，伊是聽到「撞到了、撞到了」，才發現發生車
五、經查：
  (一)被告黃勝發於前揭公訴意旨所載之時、地，駕駛自用大貨車
    與告訴人周天輕所騎乘之重型機車發生車禍，周天輕因而受
    有急性頸椎損傷併頸椎第3 節至第7 節脊隨挫傷等重大不治
    之傷害等事實，除經被告於警詢、偵查及本院審理時所是認
    外，並有道路交通事故調查報告表(一)(二)、道路交通事故現場
    圖、屏東基督教醫院診斷證明書、車禍現場照片（見警卷第
    8 至11頁、19至21頁）、屏東基督教醫院98年7 月28日（98
    ）屏基醫急字第9807069 號函及急診病歷（見偵查卷第17至
    33 頁 ）等件附卷可稽。是此部分之事實，洵堪認定。
  (二)公訴意旨固認被告黃勝發有應注意轉彎車應讓直行車先行，
    且依當時天候晴、路面無缺陷、無障礙物及視距良好等情況
    ，並無不能注意之情事，竟疏未注意即貿然左轉之過失。惟
    查：
  1.車禍肇事地點附近固有路燈之設置，但該肇事地點並無路燈
    ，且無其他照明設備一節，除有上開車禍現場照片附卷可稽
    外（見警卷第19頁照片編號1 、第21頁照片編號5 ），並經
    道路交通事故調查報告表(一)5 光線欄勾選記載「夜間（或遂
    道、地下道、涵洞）無照明」明確（見警卷第4 頁），則依
    當時車禍肇事之時間為凌晨0 時許加以研判，該肇事地點當
    時自屬昏暗不明之狀況甚明，是倘若於當時在肇事地點處要
    加以辨認附近有無人車之往來，依理自應有足以辨別之特徵
    ，如亮光或聲響等，否則衡難要求任何人於當時之情況下，
    能就有無人車往來之情事加以判斷；而告訴人周天輕所騎乘
    之機車，於車禍前並未開啟大燈（即頭燈），且車禍前並未
    能發現該機車所在之位置，係聽到有人喊說「撞到了！撞到
    了！」等語後，始知車禍發生等情，業據證人即目擊車禍發
    生經過之倪鶯玲分別於偵查及本院審理證綦詳（見偵查卷第
    54頁、本院卷第107 頁及背面），互核其於偵查中及本院審
    理所證係屬相符。則審諸被告與證人倪鶯玲，並無親屬關係
    ，此業據證人倪鶯玲分別於偵查中及本院審理時供明在卷（
    見偵查卷第53頁、本院卷第106 頁），且被告對本件車禍之
    發生究有無過失，與證人倪鶯玲亦無任何關係，證人倪鶯玲
    應無甘冒涉犯偽證罪之風險，蓄意坦護被告脫罪之理，是證
    人倪鶯玲所為之上開證述當足採信為是；由此足見，本件車
    禍發生前，被告黃勝發駕駛自用大貨車所處之環境係屬昏暗
    不明之深夜時刻，而當時告訴人周天輕騎乘機車又未能開啟
    頭燈，甚且於發生車禍當時，現場目擊證人倪鶯玲始知周天
    輕有騎乘機車行經該處之情況下，被告是否有公訴意旨所指
    能注意而疏未注意之過失，而致本件車禍之發生，即屬有疑
    。
  2.再者，二車撞擊之地點係在對向車道靠近路面邊緣處，且被
    告所駕駛之自用大貨車於車禍發生後，係車頭朝西北向，而
    車尾朝東西向橫置於對向車道上，告訴人之機車則係倒置於
    該大貨車右側車門旁處，且現場並無煞車痕等情，亦有上開
    道路交通事故現場圖、車禍現場照片等件在卷足參（見警卷
    第10頁、第19頁照片編號1 及2 、第20頁照片編號3 、第21
    頁照片編號5 及6 ）；另被告於肇事前之行車速度係每小時
    20公里，告訴人之行車速度係每小時30至40公里，則分據被
    告及告訴人陳明在卷（見警卷第2 頁、偵查卷第4 頁），雖
    上開2 人陳稱之時速是否與實際速度相符，非無疑問，惟在
    被告當時係駕車要轉彎，告訴人係騎乘機車直行之情況下，
    依常理研判，告訴人所騎乘之機車理應會比當時駕車欲左轉
    之被告之行車速度為快，是當時告訴人之行車速度應確係大
    於被告之行車速度無誤；則參諸上開各情，在告訴人行車速
    度大於被告行車速度之情況下，復參酌二車撞擊後所分別停
    放、倒置之位置，及現場跡證加以研判，本件車禍發生前，
    被告當時所駕駛之自用大貨車應已超越中線，且車頭已呈西
    北向而成轉彎動作無誤，否則二車之撞擊點自應在路面中線
    附近，且該中線附近當有刮地痕、煞車痕或散落物等跡證，
    此參以證人倪鶯玲於偵查中及本院審理均證稱：「（問：車
    禍的經過為何？）我當時是面對馬路，送檳榔的大貨車已經
    進我家面斜坡了，…；（問：你看到貨車在轉彎到機車撞到
    貨車這段期間，約隔多久的時間？）我看到貨車完成轉彎來
    之後，我就聽到「撞到了！撞到了！」、「（問：看到情形
    為何？）我那時在大馬路，被告的車子要進入我家，已經進
    入我家大門口，我有聽到有人說，要撞到了，結果就撞到了
    ；（問：轉入時，車子有無進入你家的空地？）車頭已經到
    我家門口的斜坡」等語（見偵查卷第53、54頁，本院卷第10
    6 頁及背面、107 頁），更見其明。然如上述，被告當時既
    已超越中線而成轉彎之行向，當無法防免告訴人自後騎乘機
    車在毫無煞車的情況下，在對向車道臨近路面邊緣與其所駕
    大貨車發生撞擊。甚且，若告訴人當時能遵守道路交通安全
    規則第95條第1 項前段：「汽車除行駛於單行道或指定行駛
    於左側車道外，在未劃分向線或分向限制線之道路，應靠右
    行駛」之規定，即騎乘機車靠右行駛，當不致與當時已超越
    中線之被告所駕大貨車發生本件車禍。是被告對於本件車禍
    之發生，應無任何過失可言。
  3.至臺灣省車輛行車事故覆議鑑定委員會覆議字第981105號覆
    議意見固認：「黃勝發夜晚駕駛自大貨車，左轉時疏未注意
    左後側直行來車動態並讓其先行，為肇事主因」，並指出法
    規依據為道路交通安全規則第102 條第1 項第7 款之規定，
    有上開覆議意見書1 份附卷可參（見偵查卷第40、41頁）。
    惟被告於當時並無法注意到告訴人周天輕騎乘機車經該處，
    且無法防免本件車禍之發生，業均如前述，故上開覆議意見
    ，已難認為可採；況且，道路交通安全規則第102 條第1 項
    第7 款係規定：「汽車行駛至交岔路口，其行進、轉彎，應
    依下列規定：七、轉彎車應讓直行車先行。轉彎車應讓直行
    車先行。」，故先決條件，必須車禍發生地點為「交岔路口
    」，始有該規定之適用。然肇事地點，並非交叉路口，係未
    劃分快慢車道之一般車道，此亦據道路交通事故調查報告表
    (一)9 事故位置欄勾選記載甚明（見警卷第8 頁），及有車禍
    現場照片附卷可參（見警卷第19至21頁），可見臺灣省車輛
    行車事故覆議鑑定委員會之鑑定所依據之法規依據，顯有錯
    誤，則該會據此推論鑑定之結果，即有未合之處，本院自難
    採為認定被告有罪之基礎。
六、綜上所述，被告就本件交通事故之發生既無任何可歸責之過
    失，自難認被告有過失致重傷害之犯行。此外，檢察官復未
    提出其他積極證據，資以證明被告確有其所指之犯行，揆諸
    首揭法律規定與說明，既無足夠證據確信公訴意旨之指述為
    真實，不能證明被告犯罪，本院自應為被告無罪判決之諭知
    。
七、按「道路交通案件處理辦法」（名稱修正為「道路交通事故
    處理辦法」）業經司法院與行政院於99年10月26日以院臺廳
    刑二字第0990024668號、院臺法字第0990056498號令會銜修
    正發佈施行。該辦法第5 條原規定：「地方法院及其分院應
    設交通法庭辦理交通案件。」現則修正（條次變更為第4 條
    ）為：「法院得設交通法庭辦理交通案件。」是以本案雖未
    經本院以交通法庭專庭審理，於法亦無不合，附此敘明。
據上論斷，應依刑事訴訟法第301 條第1 項，判決如主文。
本案經檢察官鍾佩真到庭執行職務。
中    華    民    國   100    年    1     月    6     日
                    刑事第二庭  審判長法  官  徐美麗
                                      法  官  許瑜容
                                      法  官  楊宗翰
以上正本證明與原本無異。
如不服本判決，應於送達後10日內向本院提出上訴狀。
中    華    民    國   100    年    1     月    6     日
                                      書記官  鍾小屏